【裁判字號】    90,訴,2773
【裁判日期】    920326
【裁判案由】    違反公司法等
【裁判全文】
臺灣高雄地方法院刑事判決                          九十年度訴字第二七七三號
    公  訴  人  臺灣高雄地方法院檢察署檢察官
    被      告  甲○○
    選任辯護人  紀錦隆律師
                施介元律師
右列被告因違反公司法等案件，經檢察官提起公訴（九十年度偵字第一六六○一號）
，本院判決如左：
    主  文
甲○○共同公司之負責人，公司應收之股款，股東並未實際繳納，而以申請文件表明
收足，處拘役伍拾日，如易科罰金，以參佰元（即新台幣玖佰元）折算壹日，緩刑貳
年。
    事  實
一、甲○○係設於高雄縣大寮鄉○○村○○路八二巷三四號「材麗企業有限公司」（
    下稱材麗公司）之負責人，於民國八十三年二月二十二日辦理該公司之設立登記
    ，其明知辦理公司設立登記，對股東應收之股款應由股東確實繳納，不得僅以申
    請文件表明收足，詎材麗公司應收之股款新台幣（下同）五百萬元，並未由股東
    實際繳納，甲○○竟與年籍姓名均不詳之會計記帳業者，基於共同之犯意聯絡，
    由該記帳業者透過設於高雄市○○○路二七三號四樓之一「成一記帳會計事務所
    」之負責人丙○○（業經另案提起公訴並判決確定）提供鉅額資金，約定借款期
    間二日不等之短期借貸方式，貸與材麗公司辦理設立登記所需要之資本額，並將
    款項存入材麗公司籌備處設於高雄銀行三多分行之活期儲蓄存款帳戶，藉以取得
    該帳戶存款證明，之後再將存入之貸與款項全數提領完畢，並將該款項轉回丙○
    ○，丙○○則收取因提供資金之對價費用（以新台幣〈下同〉每一百萬元為單位
    ，每單位費用每天為五百元或六百元不等）。嗣於取得高雄銀行出具之存款證明
    後，再委託不知情之會計師製作材麗公司設立登記資本額查核報告書，連同辦理
    公司設立登記之各項資料，用以向主管機關台灣省政府建設廳申請辦理材麗公司
    之設立登記，而共同以此不實之申請文件表明收足股款，向主管機關辦理公司登
    記。嗣於八十四年十二月二十一日，法務部調查局南部地區機動工作組至丙○○
    之成一記帳會計事務所搜索，循線追查始得悉上情。
三、案經法務部調查局南部地區機動工作組移送臺灣高雄地方法院檢察署檢察官偵查
    起訴。
    理  由
一、訊據被告甲○○固坦承其係材麗公司負責人，且於右開時間託由不詳年籍姓名之
    會計記帳業者辦理材麗公司設立登記之事實，惟矢口否認有何違反公司法之犯行
    ，辯稱：當時伊確有五百萬元資金，但並未將資金放在前揭材麗公司籌備處之帳
    戶，伊承認沒有收足股款，但對材麗公司籌備處帳戶內之資金來源並不清楚，亦
    不清楚右揭向丙○○籌措資金之事云云。經查：
  (一)材麗公司於右開時間辦理公司設立登記，並以該公司籌備處在高雄銀行三多分行
    帳戶之存款證明，託由會計師製作公司設立登記資本額查核報告書，連同公司設
    立登記之各項資料，向主管機關台灣省政府建設廳申請辦理公司設立登記，而以
    該存款證明表明收足股款之事實，有台灣省政府建設廳書函、公司章程、查核報
    告書、活期存款存摺影本、存款餘額證明書、股東繳納股款明細表、公司設立登
    記事項卡、身分證影本、資產負債表等資料在卷可稽，應堪認屬真實。
  (二)其次，材麗公司籌備處於高雄銀行三多分行之前揭存款，與辦理該公司設立登記
    之股款金額相符，且係於辦理設立登記前即八十三年二月三日存入，並於存入後
    第三日即同年月五日隨即轉出之事實，則經本院向高雄銀行三多分行函查無訛，
    有該分行九十一年九月六日九十一年高銀多字第一三三○號函暨附件附卷足憑，
    當認屬實。又前揭存款係丙○○提供其資金所存入，而丙○○係受會計記帳業者
    所託而提供資金，待取得存款證明後，再將資金轉回丙○○，丙○○則收取因提
    供資金之對價費用（以每一百萬元為單位，每單位費用每天為五佰元或六百元不
    等）之事實，業經證人丙○○於調查局詢問及本院審理時供承及證稱明確（此有
    調查局詢問筆錄乙份在卷可按，另參見本院九十一年十一月二十七日審判筆錄）
    ，並經高雄銀行及經濟部調查屬實，有高雄銀行專案檢查報告表及經濟部八十六
    年一月二十一日經（八六）商字第八六二○一二二六號函暨財政部書函等相關資
    料附卷為證，亦堪認屬真實。
  (三)是以，材麗公司所提申請公司設立登記之存款證明，確係由證人丙○○提供資金
    短期借貸而得，顯非由材麗公司股東實際繳納之股款，此亦核與被告自承並未收
    足款款乙節相符。又被告固又辯稱當時其確有五百萬元資金云云，然其並未提供
    該五百萬元資金之相關證明，且復無法證明其所謂五百萬元資金確係作為材麗公
    司設立股款所用，自不得僅以被告辯稱當時確有五百萬資金云云，即認材麗公司
    之股東確有繳足款款。況材麗公司憑以辦理公司設立登記之存款證明，該存款竟
    係由證人丙○○所提供之短期借貸資金，益徵材麗公司股東確實並無實際繳納股
    款，始須向證人丙○○籌措短期資金以表明收足，否則大可提供自己本身繳足股
    款之資金證明即可，又何須花費相當金額向證人丙○○為上開資金籌措行為。再
    者，材麗公司前揭五百萬元存款，確係被告向證人丙○○所借用，業據證人即被
    告前岳父乙○○於調查局詢問時證稱在卷（參見偵查卷第十三頁正面），且被告
    復係材麗公司之實際負責人，對於辦理公司設立登記之重大事項，衡情應甚屬明
    瞭，亦豈能諉稱不知材麗公司辦理設立登記時之資金來源？其辯稱對資金來源不
    知情云云，當係卸責之詞，自無足取。
  (四)綜上所述，既有證據足以證明被告確係明知材麗公司應收之股款，股東並未實際
    繳納，竟以申請文件表明收足，且被告前揭所辯復無足取，本案事證應屬明確，
    被告之犯行應堪認定。
三、查被告行為後，公司法第九條第三項曾於八十六年六月二十五日修正公布，而修
    正後之法定刑為「五年以下有期徒刑、拘役或科或併科新台幣六萬元以下罰金」
    ，修正公布前之法定刑為「五年以下有期徒刑、拘役或科或併科二萬元以下罰金
    」，但修正公布前之罰金刑，依現行法規所定貨幣單位折算新台幣條例第二條規
    定以新台幣元之三倍折算之，是二者相較，刑度均相同，應依刑法第二條第一項
    前段之規定，適用八十六年六月二十五日修正公布之公司法第九條第三項之規定
    。另公司法第九條又於九十年十一月十二日修正公布，將修正前之公司法第九條
    第三項之規定移至同條第一項，並將法定刑修正為「五年以下有期徒刑、拘役或
    科或併科新台幣五十萬元以上二百五十萬元以下罰金」，此與修正前公司法第九
    條第三項之法定刑「五年以下有期徒刑、拘役或科或併科新台幣六萬元以下罰金
    」相較，自以八十六年六月二十五日修正公布之公司法第九條第三項之規定對行
    為人較為有利，故依刑法第二條第一項後段之規定，仍應適用八十六年六月二十
    五日修正公布之公司法第九條第三項，合先敘明。核被告所為，係犯八十六年六
    月二十五日修正公布之公司法第九條第三項之罪，其與不詳年籍姓名之會計記帳
    業者間，就上開犯行，有犯意之聯絡及行為之分擔，應論以共同正犯。至證人丙
    ○○僅係應會計記帳業者所託，出於有償幫助被告之犯意，提供資金以製作存款
    證明，使被告得以此存款證明，向主管機關表明收足股款而遂其犯行，證人丙○
    ○之行為應僅係事前之幫助行為，尚非實施本件構成要件行為，洵屬幫助犯，自
    難論以上開犯行之共同正犯，公訴意旨認證人丙○○亦屬上開犯行之共同正犯，
    容有誤解。又被告及不詳年籍姓名之會計記帳業者，利用已成年之不知情會計師
    ，以各該存款證明、股東繳納股款明細表之申請文件表明收足，向主管機關申辦
    公司設立登記，均係間接正犯。本院審酌被告貪圖一時便利，竟以五百萬元之不
    實資本證明文件，申請設立公司登記，損及公司法對於公司資本充實之立法要求
    ，增加交易相對人潛在之交易風險，自應受有相當程度之刑事非難；惟考量被告
    並無任何前科紀錄，有台灣高等法院被告全國前案紀錄表乙份在卷可按，是被告
    於實施本案犯行當時，素行尚非不佳，且其係為設立公司登記而為此犯行，並無
    證據證明係以該公司從事不法犯罪，且尚無因此經營公司而發生實害等一切情狀
    ，量處如主文所示之刑，以資懲儆。又被告行為後刑法第四十一條已於九十年一
    月十日經公布修正為刑法第四十一條第一項，並於同年月十二日生效，得易科罰
    金之要件，由原來犯最重本刑三年以下有期徒刑之罪，而受六個月以下徒刑或拘
    役之宣告，修改為最重本刑五年以下，而受六個月以下徒刑或拘役之宣告。比較
    新舊法結果，應以新法對被告有利，自應依刑法第二條第一項前段之規定，適用
    裁判時之新修正刑法第四十一條第一項之規定，就被告所宣告之刑，諭知易科罰
    金之折算標準。再者，被告前未曾受有期徒刑以上刑之宣告，已如前述，其經此
    偵、審程序之教訓後，當知所警惕，本院認尚無逕對被告施以短期自由刑之必要
    ，自可先賦予被告非在監之適當社會處遇以期其能有效回歸社會，故上開對被告
    宣告之刑，以暫不執行為適當，爰諭知緩刑二年，以啟自新。
四、至公訴意旨另以：被告利用不知情之會計師製作公司設立登記資本額查核報告書
    ，連同辦理公司設立登記之各項資料，向台灣省政府建設廳申請辦理公司設立登
    記，致使公務員誤以為股東已繳足股款，而將該不實事項登載於所執掌之公司設
    立登記事項卡之公文書，核准設立登記並發給公司執照，足以生損害於台灣省政
    府建設廳辦理公司設立登記之正確性。因認被告另尚涉有刑法第二百十四條使公
    務員登載不實文書之罪嫌。惟查，刑法第二百十四條使公務員登載不實事項於公
    文書罪，須一經他人之聲明或申報，公務員即有登載之義務，並依其所為之聲明
    或申報予以登載，而屬不實事項者，始足構成。若其所為之聲明或申報，公務員
    尚須為實質之審查，以判斷其真實與否，始得為一定之記載者，即非本罪所稱之
    使公務員登載不實。按八十六年六月二十五日修正公布前之公司法第三百八十八
    條規定：「主管機關對於公司登記之申請，認為有違反法令或不合法定程式者，
    應令其改正，非俟改正合法後，不予登記」，同法第四百十二條第一項規定「有
    限公司應於章程訂立後十五日內，將左列事項，向主管機關申請為設立之登記：
    一、第一百零一條所列各款事項。二、繳足股款之證件。三、以現金以外之財產
    抵繳股款者，其姓名及其財產之種類、數量、價格或估價之標準」，同法條第二
    項規定「主管機關對於前項之申請，應派員檢查，並得通知公司限期申復」，依
    上開規定觀之，向主管機關申請為有限公司設立之登記，其於申請設立登記時，
    公司應收之股款是否確已繳足，主管機關應派員檢查，並得通知公司限期申復，
    亦即須為實質之審查，以判斷其真實與否，而非僅依其申請或聲明即為一定登載
    之形式審查。故有限公司負責人明知申請設立登記時，公司應收之股款並未繳足
    ，仍以申請文件表明收足，而使公務員將此不實事項予以登載，應僅成立同法第
    九條第三項前段之罪，無適用刑法第二百十四條論罪之餘地（參照最高法院八十
    九年度台非字第四六號判決）。查被告係材麗公司之實際負責人，材麗公司應收
    之股款，股東並未實際繳納，而以申請文件表明收足，嗣持向台灣省政府建設廳
    申請公司設立登記，依前開說明，並無適用刑法第二百十四條論罪之餘地。公訴
    意旨就此所指容有誤會，此外復查無其他積極證據足認被告有公訴人所指使公務
    員登載不實事項於公文書犯行，原應為無罪之諭知，惟公訴意旨認此部份與前開
    論罪科刑部分有牽連犯之裁判上一罪關係，爰不另為無罪之諭知，附此敘明。
據上論斷，應依刑事訴訟法第二百九十九條第一項前段，八十六年六月二十五日修正
公布之公司法第九條第三項，刑法第十一條前段、第二條第一項前段、但書、第二十
八條、第四十一條第一項、第七十四條第一款，罰金罰鍰提高標準條例第二條，判決
如主文。
本案經檢察官劉文婷到庭執行職務。
中      華      民      國    九十二    年      三      月    二十六    日
                              臺灣高雄地方法院刑事第七庭
                法  官  陳信旗
右正本證明與原本無異。
如不服本判決，應於判決送達後十日內，向本院提出上訴狀。
                                  書記官  張家榮
中      華      民      國    九十二    年      三      月    二十六    日
附錄本判決論罪科刑法條全文：
八十六年六月二十五日修正之公司法第九條：
    公司設立登記後，如發現其設立登記或其他登記事項，有違法情事時，公司負責
    人各處一年以下有期徒刑、拘役或科或併科新臺幣六萬元以下罰金。
    公司負責人對於前項登記事項，為虛偽之記載者，依刑法或特別刑法有關規定處
    罰。
    公司應收之股款，股東並未實際繳納，而以申請文件表明收足，或股東雖己繳納
    而於登記後將股款發還股東，或任由股東收回者，公司負責人各處五年以下有期
    徒刑、拘役或科或併科新臺幣六萬元以下罰金。
    前三項裁判確定後，由法院檢察處通知中央主管機關撤銷其登記。


司法院資訊處製作；財團法人民間司法改革基金會備份。
